最高法院民事判決　　　　　　九十六年度台上字第一三二二號
上　訴　人　甲○○
　　　　　　　　　　號
訴訟代理人　吳梓生律師
被 上訴 人　珈慶塑膠股份有限公司
法定代理人　乙　○
上列當事人間請求拆屋還地事件，上訴人對於中華民國九十五年
十一月二十八日台灣高等法院台中分院第二審判決（九十五年度
上字第二四五號），提起上訴，本院判決如下：
    主　文
原判決廢棄，發回台灣高等法院台中分院。
    理　由
本件上訴人主張：坐落台中縣梧棲鎮○○段三三二─三地號、三
三三─四地號及三三三─六地號等三筆土地（下稱系爭土地）為
伊所有，被上訴人在其上蓋有如原判決附圖所示之廠房（下稱系
爭廠房）。而系爭土地自民國八十六年十月起，雖由伊配偶即前
手陳信長以每月租金新台幣（下同）二萬元（嗣自九十二年三月
起調整為每月二萬五千元）出租與被上訴人，但被上訴人自九十
二年十月起不再給付租金，屢經催告均置之不理，爰以起訴狀繕
本之送達，限被上訴人二十天內給付租金，逾期未付則終止租約
，依民法第四百五十五條之規定，伊即得請求被上訴人拆除系爭
廠房並返還系爭土地。退步言之，兩造間倘無租賃關係存在，被
上訴人無正當權源占用系爭土地，伊亦得依民法第七百六十七條
之規定，請求被上訴人拆除系爭廠房並返還系爭土地，爰求為命
被上訴人將系爭廠房拆除，返還系爭土地予伊之判決。
被上訴人則以：伊與上訴人之配偶陳信長間就系爭土地並無租賃
關係存在，至伊按月撥款予陳信長，則係作為陳信長全家生活費
用。系爭土地原登記在陳信長、伊公司法定代理人乙○及訴外人
陳啟榮等三兄弟（下稱陳信長等三兄弟）名下，並由彼等出具土
地使用同意書供伊興建廠房，嗣於八十三年間始因分割歸陳信長
取得，陳信長再於九十年間贈與移轉登記予上訴人，依最高法院
四十八年台上字第一四五七號判例所示意旨，及適用或類推適用
民法第四百二十五條之一規定，應推定在系爭廠房得使用期限內
，兩造間就系爭土地有租賃關係存在。否則將嚴重破壞既有法律
秩序，影響訴外人台中商業銀行就系爭廠房之抵押權，且對伊亦
不公平，並不符合社會經濟。上訴人繼受系爭土地時，明知陳信
長出具土地使用同意書供伊興建廠房，參照司法院大法官會議釋
字第三四九號解釋所載理由，該同意書非不得對上訴人發生法律
上之效力，且上訴人亦有容忍系爭廠房存在而默許繼續使用系爭
土地之意等語，資為抗辯。
原審將第一審所為上訴人勝訴之判決廢棄，改判駁回其訴，係以
：上訴人主張系爭廠房占用系爭土地之事實，業據其提出土地登
記謄本為證，且經第一審法院勘驗及囑託台中縣清水地政事務所
鑑定屬實，製有勘驗筆錄及鑑定圖可參，並為被上訴人所不爭執
，固堪信為真實。然查上訴人主張其配偶即系爭土地前手陳信長
自八十六年十月起，將該等土地以每月租金二萬元或二萬五千元
出租與被上訴人，為被上訴人所否認，而依據陳信長等三兄弟之
證言暨土地使用同意書所載內容，並參以陳信長於八十三年因分
割取得系爭土地所有權後，迄其八十六年受傷止，被上訴人從無
給付租金之情事，可見陳信長等三兄弟出具上開同意書係無償提
供土地予被上訴人興建廠房。且被上訴人自八十六年十月起按月
給付陳信長二萬元或二萬五千元，並非租金而係生活費補助，由
上訴人在申請法律扶助時表示要追索九十三年十月二十二日之前
五年租金一節以觀，亦堪採取。是上訴人以被上訴人欠租而終止
租約，要無可採。次查系爭土地與系爭廠房原非同屬一人所有，
雖無法直接適用最高法院四十八年台上字第一四五七號判例及民
法第四百二十五條之一，但被上訴人於七十六年間經系爭土地當
時所有權人陳信長等三兄弟之同意，在系爭土地上興建系爭廠房
，嗣該等土地因分割、贈與輾轉登記在上訴人名下，其情形既與
最高法院四十八年台上字第一四五七號判例及民法第四百二十五
條之一，係基於房屋與基地之使用權關係恆定及房屋既得使用權
保護原則之考量，肯認基地使用權不因基地所有權變動而受影響
之法理相類，自可類推適用上開判例及法條。故受贈取得系爭土
地所有權之上訴人，仍應受其前手同意被上訴人在該等土地上興
建系爭廠房之拘束，亦即被上訴人得對上訴人主張其有使用系爭
土地之正當權源，上訴人以陳信長等三兄弟出具之土地使用同意
書僅具債權之效力，而謂其不受該同意書之拘束，亦不足採。綜
上所述，系爭廠房並非無權占用系爭土地，從而上訴人依民法第
四百五十五條及第七百六十七條之規定，請求被上訴人拆除系爭
廠房及返還系爭土地，難認有據，不應准許等詞，為其判斷之基
礎。
惟按本院四十八年台上字第一四五七號判例推斷土地承買人默許
房屋承買人繼續使用土地，以及民法第四百二十五條之一推定土
地受讓人或房屋受讓人與讓與人間或房屋受讓人與土地受讓人間
，在房屋得使用期限內有租賃關係存在，乃以土地及其上之房屋
同屬一人所有為前提，而使用借貸契約既為債之關係，僅於當事
人間有其效力，則原審認定被上訴人與陳信長等三兄弟間就系爭
土地有使用借貸關係，被上訴人嗣後在系爭土地上建築系爭廠房
，可否類推適用上開判例及法條，逕對嗣後取得該等土地所有權
之上訴人發生效力，自有再研求之餘地。倘不得類推適用，則兩
造間就系爭土地似無使用借貸或租賃關係存在，從而上訴人行使
所有權，除別有違反誠信原則或公共利益或以損害他人為主要目
的之情事外，其基於民法第七百六十七條之規定，請求被上訴人
拆除系爭廠房及返還系爭土地，似難謂為無據。乃原審遽以前揭
理由，而為上訴人不利之判決，尚嫌速斷。上訴論旨，指摘原判
決不當，求予廢棄，非無理由。
據上論結，本件上訴為有理由。依民事訴訟法第四百七十七條第
一項、第四百七十八條第二項，判決如主文。
中　　華　　民　　國　九十六　年　　六　　月 　十四 　日
                      最高法院民事第六庭
                          審判長法官  許　朝　雄
                                法官  謝　正　勝
                                法官  鄭　玉　山
                                法官  吳　麗　女
                                法官  袁　靜　文
      本件正本證明與原本無異
                                      書  記  官
中　　華　　民　　國　九十六　年　　六　　月　二十八　日
                                                      G
